【裁判字號】    99,交易,25
【裁判日期】    990630
【裁判案由】    過失致死
【裁判全文】
臺灣苗栗地方法院刑事判決              99年度交易字第25號
公  訴  人  臺灣苗栗地方法院檢察署檢察官
被      告  乙○○
上列被告因過失致死案件，經檢察官提起公訴（99年度調偵字第
8號），本院判決如下：
    主  文
乙○○無罪。
    理  由
一、公訴意旨略以：被告乙○○於民國98年6 月20日上午，騎乘
    車牌號碼ILD-261 號重機車沿苗栗縣苗栗市○○路由西向東
    方向行駛，其應注意汽車行駛時，駕駛人應注意車前狀況，
    並隨時採取必要之安全措施，且應注意行車速度，依速限標
    誌或標線之規定，無速限標誌或標線者，行車時速不得超過
    50公里，而依當時天候、路況及視線，其並無不能注意之情
    事，竟疏未注意，於同日上午6 時50分許，超速行經苗栗縣
    苗栗市○○路540 號前時，不慎擦撞同向前方騎乘車牌號碼
    PNM- 699號重機車之王森雄，致王森雄受有頭部外傷合併顱
    內出血之傷害，經送行政院衛生署苗栗醫院轉送臺中榮民總
    醫院急救後，延至同日下午7 時許不治死亡。因認被告乙○
    ○所為涉犯刑法第276 條第1 項之過失致死罪嫌云云。
二、按犯罪事實應依證據認定之，無證據不得認定犯罪事實；又
    不能證明被告犯罪者，應諭知無罪之判決，刑事訴訟法第15
    4 條第2 項、第301 條第1 項分別定有明文。且認定犯罪事
    實所憑之證據，雖不以直接證據為限，間接證據亦包括在內
    ，然無論直接或間接證據，其為訴訟上之證明，須於通常一
    般之人均不致於有所懷疑，而得確信其為真實之程度者，始
    得據之為有罪之認定，倘其證明尚未達到此一程度，而有合
    理性懷疑之存在時，即無從為有罪之認定，此有最高法院76
    年度臺上字第4986號判例意旨可資參照。又認定不利於被告
    之事實，須依積極證據，苟積極證據不足為不利於被告事實
    之認定時，即應為有利於被告之認定，更不必有何有利之證
    據（最高法院30年度上字第816 號判例參照）。
三、公訴意旨認被告乙○○涉犯刑法第276 條第1 項之過失致死
    罪嫌，無非係以：被告之自白、證人劉佳森之證詞、道路交
    通事故調查報告表(一)(二)、道路交通事故現場圖、現場及車損
    照片、苗栗縣警察局現場勘查、採證報告及採證照片、行政
    院衛生署苗栗醫院診斷證明書、病歷、臺中榮民總醫院法醫
    參考病歷摘要及診斷證明書、相驗屍體證明書及檢驗報告為
    其主要論據。訊據被告乙○○固坦承於前揭時、地，騎乘機
    車與被害人王森雄騎乘之機車發生交通事故，惟堅詞否認有
    何過失致死之犯行，辯稱：案發當日，伊係自住家騎乘機車
    前往苗栗市○○路加油站加油，加完油後，沿苗栗市○○路
    往頭屋方向行駛，怎麼發生車禍，伊不記得，伊是到醫院時
    才有意識，伊都有遵守交通規則，應該沒有過失等語。經查
    ：
  (一)按被告以外之人於審判外之陳述，雖不符刑事訴訟法第159
    條之1 至第159 條之4 之規定，然經當事人於審判程序同意
    作為證據，法院審酌該言詞陳述作成時之情況，認為適當者
    ，亦得為證據；當事人、代理人或辯護人於法院調查證據時
    ，知有刑事訴訟法第159 條第1 項不得為證據之情形，而未
    於言詞辯論終結前聲明異議者，視為有前項之同意，刑事訴
    訟法第159 條之5 定有明文。本案檢察官、被告於本院審理
    時，就下列引為證據之被告以外之人於審判外之言詞及書面
    陳述，均未就其證據能力聲明異議，本院審酌該等審判外陳
    述作成時之情況，尚無違法不當及證明力明顯過低之瑕疵，
    復與本案待證事實具有關聯性，認以之作為證據應屬適當，
    揆諸前開規定，該等審判外之陳述自均有證據能力，合先說
    明。
  (二)被告乙○○騎乘車牌號碼ILD-261 號重型機車，沿苗栗市○
    ○路由西往東方向行駛，於前述時間行經苗栗縣苗栗市○○
    路540 號前，與同向行駛之被害人王森雄所騎乘之車牌號碼
    PNM-699 號重型機車發生車禍事故，被害人王森雄因頭部外
    傷合併顱內出血，經送醫後不治，於98年6 月23日晚間7 時
    許死亡等情，為被告所不否認，並有道路交通事故現場圖、
    道路交通事故調查報告表(一)(二)、現場及車損照片共32張、行
    政院衛生署苗栗醫院診斷證明書、病歷、臺中榮民總醫院法
    醫參考病歷摘要及診斷證明書、相驗屍體證明書及檢驗報告
    在卷可稽（見98年度相字第271 號卷第14-32 、36-43 、55
    、57-72 頁），堪認屬實。
  (三)依警製道路交通事故現場圖及現場照片觀之，苗栗縣苗栗市
    ○○路係劃有分向限制線之雙向二車道道路，被害人王森雄
    所騎乘機車之刮地痕在為公路由西往東方向車道上，距為公
    路與復興路5 段交岔路口約13.4公尺，機車倒於東向車道，
    而被告所騎駛之機車則倒於西向車道路邊白線外側，兩車之
    南北（左右）距離約為7.4 公尺，東西（前後）距離約為3.
    8 公尺；參以被告自承：其係沿為公路往頭屋大橋方向，由
    西往東走；告訴人甲○○供稱：伊有從苗栗市○○路及復興
    路口監視器畫面看，伊父親當時應該是買完早餐，從北苗往
    頭屋大橋方向行駛等情（見98年度相字第271 號卷第103-10
    4 頁），足認兩車撞擊地點應在苗栗市○○路東向車道上，
    被告與被害人均係由西往東行駛。又依苗栗縣警察局鑑識課
    勘查兩車車身上擦撞痕跡及採集車身上微物跡證分析研判，
    重機車ILD-261 號觀察到於該車前擋板處之網狀菜籃右邊成
    弧度內壓扁平狀，與重機車PNM-699 號之座墊外型、高度相
    符，並於右側立邊處發現附著之紅色刮擦漆，經實體顯微鏡
    檢視後，與機車左側擋板梳狀刮痕之標準漆片顏色相符；於
    重機車ILD-261 號前輪觀察到擋泥板右側呈破裂及缺口狀、
    前輪右側輪桿及護板上均有刮擦痕跡，並於翻開輪桿護板於
    輪桿之螺帽上及下方鐵片發現均有撞擊痕跡，與重機車PNM-
    699 號左側下方所觀察到引擎室破洞痕及旁邊刮擦痕，經比
    對後其高度及位置均相當，依上述比對結果據以研判，兩車
    發生撞擊點之位置係發生於重機車PNM-699 號左側面與重機
    車ILD-261 號之前擋板及輪子右側位置，因而有PNM-699 號
    機車座墊與重機車ILD-261 號網狀菜籃因擠壓形成扁平弧狀
    痕，並產生梳狀刮痕及紅色漆痕之附著，以及重機車PNM-69
    9 號左側下方引擎室之破洞痕及刮痕，係重機車ILD-261 號
    前輪右側輪桿上螺絲帽及鐵片處，因撞擊力道而形成之痕跡
    ，有現場勘察報告及採證報告暨現場勘查照片在卷可佐（見
    98年度相字第271 號卷第78-96 頁），足認兩車之撞擊形態
    係被害人王森雄所騎乘之重型機車左側面與被告騎乘之重型
    機車前擋板及前輪右側位置撞擊。而兩車既係同向行駛，且
    肇事地點並非交岔路口，然撞擊點係被告重機車前擋板及右
    前車輪與被害人重機車之左側面，並非平行或前後撞擊，而
    係被害人機車呈現一大角度之撞擊，顯見被害人之機車於直
    行之車道突偏左行駛。
  (四)公訴人以被告未注意車前狀況，並隨時採取必要之安全措施
    ，且超速行駛，而認被告就本件車禍發生有過失。惟按汽車
    駕駛人依規定遵守交通規則行車時，得信賴其他汽車駕駛人
    亦能遵守交通規則，故關於他人違規行為所導致之危險，僅
    就可預見，且有充足時間可採取適當之措施以避免結果之發
    生時，負其責任，對於他人突發不可知之違規行為並無防止
    之義務。又刑法上之過失犯，以行為人對於犯罪結果之發生
    按其情節應注意，並能注意，而不注意者，始克相當，若事
    出突然，依當時情形，不能注意時，縱有結果發生，仍不得
    令負過失責任。查被告於警詢及檢察官偵查時均供稱其當時
    之時速約50多公里，而依道路交通事故調查報告表(一)之記載
    肇事路段之速限為時速50公里（見98年度相字第271 號卷第
    15頁），惟依臺灣省竹苗區車輛行車事故鑑定委員會派員實
    地勘查結果，苗栗市○○路東向車道過國華路與國華路同劃
    屬省道台13線，省道台13線東向車道過28.5公里近英才路設
    有速限60標誌，而為公路東向車道西起苗栗火車站前至肇事
    路段皆無速線標誌（標線），故肇事路段之速限應為時速60
    公里，此有該鑑定委員會99年4 月6 日竹苗鑑990091字第09
    95301041號函及所附之鑑定意見書在卷足考（見本院卷第11
    頁），是被告辯稱：伊有遵守交通規則等語，並非無據，則
    其並無違規之駕駛行為，自可信賴同向車道之駕駛人亦會遵
    守交通規則。再查被害人案發時係行駛在苗栗市○○路東向
    車道，與被告行車方向相同，而被害人於直行中突然偏左行
    駛，已如前述，且依撞擊位置，係被告重機車右前車頭與被
    害人重機車左側面自前擋板起之左側車身發生擦撞，足見被
    害人係將車頭偏左行駛時即馬上與被告重機車車頭右側撞擊
    ，被告實難有充分之時間足以完成有效閃避或煞停之動作。
    況且，本件車禍事故經臺灣省竹苗市區車輛行車事故鑑定委
    員會鑑定及臺灣省車輛行車事故覆議鑑定委員會覆議結果，
    均認為駕駛重機車，往左偏駛未注意左側直行車輛為肇事原
    因；被告駕駛重機車，措手不及，無肇事因素，此有臺灣省
    竹苗市區車輛行車事故鑑定委員會99年4 月6 日竹苗鑑9900
    91字第09 95301041 號函及所附之鑑定意見書、臺灣省車輛
    行車事故覆議鑑定委員會99年5 月11日覆議字第0996201703
    號附卷可稽（見本院卷第7-12、46頁）。
  (五)綜上，駕駛人固有警戒前方、預防危險發生之注意義務，惟
    其前提亦須限於有注意之可能性，倘若事出突然，行為人對
    於車前狀況不可預見，且無充分時間可採取適當之措施者，
    法律自不能強人所難而任意課予行為人防範或避免結果發生
    之義務。被告既係遵限直行，遭同向直行之被害人所騎機車
    因偏左行駛而撞擊，依現存證據，難認被告在此情形下，有
    充分之時間足以完成有效閃避或煞停之動作，而形成被告有
    公訴人所指過失行為之確信有罪心證。被害人因車禍意外身
    故，對親人而言必定悲痛不已，固屬憾事，然而，被告究否
    涉犯刑事過失致死罪責，仍應依證據認定，而依前揭調查結
    果，並無積極證據足論被告有過失犯行，要難令負過失罪責
    。此外，本院復查無其他積極證據，足資證明被告確有公訴
    人所指之犯行，揆諸前揭說明，既不能證明被告犯罪，依法
    應諭知無罪之判決。
據上論斷，應依刑事訴訟法第301 條第1 項前段，判決如主文。
本案經檢察官黃俊鳴到庭執行職務。
中    華    民    國    99    年    6     月    30    日
                  刑事第三庭    法  官  林佩儒
以上正本證明與原本無異。
如不服本判決應於收受判決後10日內向本院提出上訴書狀，並應
應敘述具體理由。其未敘述上訴理由者，應於上訴期間屆滿後20
日內向本院補提理由書(均須按他造當事人之人數附繕本)「切勿
逕送上級法院」。
                                書記官  陳玲君
中    華    民    國    99    年    6     月    30    日

司法院資訊處製作；財團法人民間司法改革基金會備份。
